台灣高等法院民事判決　九十年度上更(一)字第二九一號
　　上　訴　人　　甲○○
　　　　　　　　　乙○○
　　被上訴人　　　雲林縣二崙鄉農會
　　法定代理人　　張大森
　　訴訟代理人　　廖木信
右當事人間請求確認債權不存在等事件，上訴人對於中華民國八十八年五月二十七日
臺灣士林地方法院八十八年度訴字第一六五號第一審判決提起上訴，經最高法院第一
次發回，本院判決如左：
    主    文
原判決關於確認上訴人乙○○以所有如附表所示土地於民國八十七年三月二十一日設
定予上訴人甲○○最高限額新台幣伍佰萬元之抵押債權中之新台幣壹佰伍拾萬元範圍
內不存在及第二項關於上訴人應塗銷抵押權登記部份，及訴訟費用之裁判均廢棄。
右開廢棄部分被上訴人在第一審之訴駁回。
第一、二審訴訟費用及發回前第三審訴訟費用 (除確定部份外)由被上訴人負擔。
    事實及理由
一、本件原審被告乙○○受敗訴判決，雖未據上訴，然就被上訴人請求確認抵押債權
    不存在部分，對於其等必須合一確定，應視同已上訴，合先敘明。
二、被上訴人之法定代理人已於九十年三月四日由蔡高變更為張大森，有雲林縣稅捐
    稽徵處營業登記證附卷足稽，經被上訴人具狀聲明承受訴訟，核無不符，應予准
    許，合先敘明。
三、上訴人乙○○未於言詞辯論期日到場，核無民事訴訟法第三百八十六條各款所列
    情事，應准被上訴人之聲請，就此部分，由其一造辯論而為判決。
四、被上訴人起訴主張：上訴人乙○○於民國八十四年三月二十四日向伊借款二千四
    百萬元，屆期迄未返還，詎發覺被上訴人乙○○所有如附表所示土地竟於八十七
　　年三月間與上訴人甲○○通謀虛設定最高限額新台幣（以下同）五百萬元之抵押
　　權，顯有害於伊之債權，上訴人雖陳稱渠等確有貨款、借款債權存在，但查渠等
　　所謂之貨款、借款，實係乙○○與訴外人金冠公司間之債權債務，與被上訴人甲
　　○○無關。被上訴人甲○○、陳金揚二人間既無債權債務存在，爰請求確認上訴
　　人乙○○、甲○○間之系爭最高限額抵押債權五百萬元不存在，上訴人應將系爭
　　抵押權登記塗銷。（原審為被上訴人勝訴之判決，上訴人聲明不服，上訴第二審
　　，本院前審  (八十八年度上字第一００五號)將原審就確認被上訴人間五百萬元
　　抵押債權中之一百五十萬元不存在及塗銷系爭抵押權登記所為被上訴人勝訴部分
　　之判決廢棄，改判駁回該部分被上訴人在原審之訴，並駁回上訴人其餘上訴。上
　　訴人就其敗訴部分，未聲明不服而確定）。並聲明：上訴駁回。
五、上訴人甲○○則以：伊雖為金冠公司之負責人，但乙○○係向伊個人買蛋，因係
    農產品買賣，故未開立發票，伊因不知個人買賣行為與公司不同，故於送貨時，
    以公司之送貨單送貨，但金冠公司帳目中並無與乙○○之交易記錄，足見伊係以
    個人名義與乙○○交易與定確有積欠伊貨款及借款共二百萬元，等語資為抗辯。
    並聲明：(一)原判決廢棄。(二)被上訴人在第一審之訴駁回。
六、上訴人乙○○未於言詞辯論期日到場，亦未提出書狀作何聲明或陳述。
七、兩造不爭之點：上訴人甲○○係金冠蛋品有限公司之代表人，為兩造所不爭執，
　　有卷附經濟部公司執照可證（見原審卷第二十七頁）。另如附表所示土地為被上
　　訴人乙○○所有，於民國八十七年三月二十一日以臺北市士林地政事務所北投字
　　第○五五○五號收件，設定最高額新台幣五百萬元抵押權予被上訴人甲○○，登
　　記債務人、義務人均為被上訴人乙○○，權利人為甲○○，存續期間為不定期限
　　，無利息約定，清償日期為依照各個契約約定，設定原因為買賣貨款之擔保，為
　　兩造所不爭執，並有他項權利證明書、抵押權設定契約書及土地登記簿謄本影本
　　可稽（見本院卷第六十九頁、第六十七至六十八頁、第七十一至七十八頁）。上
　　訴人甲○○於八十八年三月主張對上訴人乙○○有二百四十六萬元之債權存在而
　　聲請拍賣系爭抵押物，業經台灣士林地方法院八十八年度拍字第四四五號裁定在
　　案（見原審卷第三十二頁），此亦為兩造所不爭執，堪信為真實。
八、兩造爭執要旨論述：被上訴人主張上訴人所設定之上開抵押權為上訴人乙○○與
    甲○○二人通虛偽意思表示，自始無效，且上訴人甲○○為金冠公司之負責人，
    上訴人乙○○係向金冠公司買蛋，由金冠公司出具送貨單由上訴人乙○○簽收，
    是以乙○○縱有積欠貨款，亦係積欠金冠公司，而非積欠甲○○個人云云；上訴
    人甲○○則主張上訴人乙○○係向伊個人買蛋，而非向金冠公司購買。經查：
  (一)上訴人甲○○於原審八十八年三月二日言詞辯論時陳述：「我是做雞蛋生意，乙
    ○○是做雞蛋生意批發，他欠我錢，拿土地讓我擔保，他所欠的都是貨款，有開
    本票給我，結果都跳票，後來他開一張二百萬本票給我，約定每月付息三萬元，
    付了幾月就沒再付」（見原審卷第二十三、二十四頁）；於本院前次審理中亦陳
    述：「是我經營的，我當初用個人名義賣蛋與乙○○」，「我不知道公司與自然
    人有分別，所以用我公司單據送貨，但金冠公司帳目中並沒有這些交易」，「他
    蛋款不付，本來我不再與他做生意，他要設定抵押給我，貨款一百六十五萬元，
    我開三十五萬元支票給他，計二百萬元」（見本院八十八年度上字第一○○五號
    卷第十四頁背面、第十五頁）；又證人詹月鳳（乙○○之妻）亦證稱上訴人乙○
    ○確有向甲○○買蛋云云（見本院八十八年度上字第一○○五號卷第六十二頁背
    面）。且依卷附上訴人甲○○提出貨單、銷貨日報表等件以觀，其中部分送貨單
    並非以金冠公司名義開具，而其中以金冠公司送貨單送貨部分，其貨品名稱為雞
    蛋及紅蛋（見外放送貨單），非如其他客戶所購買者包括洗散蛋、洗選蛋，此與
    上訴人甲○○在本院前次審理中所稱金冠公司係出售加工蛋品如洗選蛋及有機蛋
    品，一般傳統零售蛋品則由伊販售等情相符。復經核由上訴人所提之金冠公司統
    一發票明細，經與卷附送貨單核對，亦未發現上訴人乙○○曾與該公司交易之記
    錄，足見上訴人甲○○所辯，尚屬可信，自不得以送貨單據上有金冠公司之名稱
    即認上訴人乙○○係向金冠公司購買蛋品。
  (二)再者，上訴人甲○○於原審主張乙○○積欠伊貨款一百四十幾萬元，又借予乙○
    ○五十幾萬元，故書立二百萬元之借據（見原審卷第二十四頁），於本院則稱系
    爭二百萬中，貨款一百五十萬元，借款五十萬元（見本院卷第二十三頁），再參
    酌原審證人詹月鳳證稱：「我們欠甲○○蛋款一百五十萬元，還有借款五十萬，
    共二百萬元」（見本院八十八年度上字第一００五號卷第六十三頁），應認上訴
    人乙○○積欠甲○○之貨款為一百五十萬元，雙方於八十七年七月一日會算後，
    由甲○○再簽發面額五十萬元之支票借予乙○○，以籌足二百萬元，再由乙○○
    書立借據，載明向甲○○借款二百萬元，清償日期為九十年七月一日，並按月給
    付利息三萬元，有該借據一紙及本票十紙附卷可按（見本院卷第二十五頁及本院
    八十八年度上字第一○○五號卷第三十一頁至第三十四頁）。則上訴人二人於八
    十六年間即開始買賣蛋品，至民國八十七年三月二十一日設定系爭抵押權後，上
    訴人二人始於八十七年七月一日會算，如乙○○係積欠金冠公司貨款，於設定系
    爭抵押權時，本可以該公司為權利人，對於上訴人及金冠公司均無損害，無以上
    訴人甲○○為權利人而設定系爭抵押權之必要，是上訴人甲○○主張一百五十萬
    元係貨款，應屬可。
九、按抵押權為不動產物權，非經登記，不生效力，抵押權人僅能依設定登記之內容
    行使權利。次按最高限額抵押權之標的物，經第三人之聲請強制執行而查封者，
    自最高限額抵押權人知悉該事實後，最高限額抵押權所擔保之債權即告確定（參
    照最高法院七十八年度第十七次民事庭會議決議）。
１、查本件上訴人甲○○於民國八十七年七月一日與上訴人乙○○會算結果，共積欠
    貨款計一百五十萬元，雖曾由甲○○再借與五十萬，總債權共為二百萬元，有卷
    附乙○○所立借據可按，但依卷抵押權設定契約書所載，系爭抵押權所擔保者為
    買賣貨款之擔保，借款債權並不在擔保之範圍之內，則上訴人乙○○對於上訴人
    甲○○僅負有一百五十萬元之貨款債務。
２、次查，被上訴人就系爭抵押物聲請強制執行，於八十七年六月二日經台灣士林地
    方法院執行處人員至系爭抵押物現場執行查封，有被上訴人所提出之查封筆錄影
    本可證（見本院卷第五十八至五十九頁），而上訴人甲○○於本院九十年十二月
    十八日準備程序中陳述：「因為我與統一公司有往來，後來統一公司於八十七年
    七月二十五日要去辦理抵押設定。八十七年七月二十五日之後幾天，我才發覺被
    查封的事實。」，於本院九十一年一月八日準備程序中陳述：「我們八十七年八
    月三日知道查封。」（見本院卷第二十、第四十八頁），被上訴人亦主張，由上
    訴人乙○○於八十七年八月十三日聲請所持以向台灣士林地方法院聲請裁定拍賣
    之系爭抵押物土地登記簿謄本，其上已為台灣士林地方法院查封之記載，應認上
    訴人於其時已知悉系爭抵押物已受扣押執行云云，且為上訴人所不爭執，是上訴
    人之最高限額抵押權應係於八十七年八月十三日確定，則上訴人二人於八十七年
    七月一日會算，依前揭最高法院決議結果，本件一百五十萬元貨款為系爭抵押權
    所擔保之債權確定前所發生之債權，於系爭抵押權所擔保之範圍內，是乙○○就
    如附表土地所設定之本金最高限額抵押權所擔保之債權在一百五十萬元之範內為
    存在。則上訴人乙○○尚未清償該一百五十萬元，被上訴人請求塗銷系爭抵押權
    即無理由。
九、綜上所述，被上訴人請求確認就如附表所示土地所設定擔保本金最高限額抵押債
    權不存在，(其中三百五十萬元部分已確定)就其餘一百五十萬元部分不存在，即
    無理由，應予駁回，被上訴人請求上訴人塗銷系爭抵押權登記，亦為無理由，應
    併予駁回。原審就上開不應准許部分，為被上訴人勝訴之判決自有未洽，上訴意
    旨就此部分指摘原判決不當，求予廢棄改判，為有理由，應由本院予以廢棄改判
    如主文第二項所示。
十、據上論結，本件上訴為有理由，依民事訴訟法第三百八十五條第一項前段、第四
    百五十條、第七十八條，第四百六十三條，判決如主文。
中　　　華　　　民　　　國　　九十一　　年　　　四　　月　三　    　　日
　　　　　　　　　　　　　　臺灣高等法院民事第九庭
　　　　　　　　　　　　　　　　　　　審判長法　官　吳　謙　仁
　　　　　　　　　　　　　　　　　　　　　　法　官　魏　大　喨
　　　　　　　　　　　　　　　　　　　　　　法　官　游　婷　麟
右正本係照原本作成。
如不服本判決，應於收受送達後二十日內向本院提出上訴書狀，其未表明上訴理由者
，應於提出上訴後二十日內向本院補提理由書狀（均須按他造當事人之人數附繕本）
上訴時應提出委任律師或具有律師資格之人之委任狀；委任有律師資格者，另應附具
律師及格證書及釋明委任人與受任人有民事訴訟法第四百六十六條之一第一項但書或
第二項（詳附註）所定關係之釋明文書影本。
中　　　華　　　民　　　國　　九十一　　年　　　四　　月　三　    　　日
　　　　　　　　　　　　　　　　　　　　　　書記官　林　初　枝
附註：
民事訴訟法第四百六十六條之一（第一項、第二項）：
對於第二審判決上訴，上訴人應委任律師為訴訟代理人。但上訴人或其法定代理人具
有律師資格者，不在此限。
上訴人之配偶、三親等內之血親、二親等內之姻親，或上訴人為法人、中央或地方機
關時，其所屬專任人員具有律師資格並經法院認為適當者，亦得為第三審訴訟代理人
。
